臺北高等行政法院判決
　　　　　　　　　　　　　92年度訴字第03385號
　　　　　　　　　　　　　94.
原　　　告　通益鋼纜股份有限公司
代　表　人　甲○○（董事長）
訴訟代理人　盛枝芬律師
複　代理人　戊○○
被　　　告　經濟部智慧財產局
代　表　人　蔡練生（局長）住同上
訴訟代理人　己○○
　　　　　　丙○○
　　　　　　丁○○
參　加　人　銘巧企業有限公司
代　表　人　乙○○（董事長）
上列當事人間因新型專利異議事件，原告不服經濟部中華民國92
年5月15日經訴字第09206211770號訴願決定，提起行政訴訟，本
院判決如下：
　　主  文
原告之訴駁回。
訴訟費用由原告負擔。
　　事  實
一、事實概要：原告於民國（下同）87年12月10日以「工具安全
    吊索之結構」向被告（原經濟部中央標準局，88年1月26日
    改制為經濟部智慧財產局）申請新型專利，經被告編為第
    00000000號審查，准予專利。公告期間，參加人以其有違核
    准審定時專利法第98條第1項第1款及第2項之規定，不符新
    型專利要件，對之提起異議，案經被告審查，於92年1月16
    日以（92）智專3（3）05054字第09220046920號專利異議審
    定書為異議成立，應不予專利之處分。原告不服，提起訴願
    ，遭決定駁回，遂提起行政訴訟。本院因認本件撤銷訴訟之
    結果，參加人之權利或法律上利益將受損害，爰依職權裁定
    命獨立參加被告之訴訟。
二、兩造聲明：
　　(一)原告聲明：
      1.原處分及訴願決定撤銷。
      2.訴訟費用由被告負擔。
　　(二)被告聲明：
      如主文所示。
三、兩造之爭點：
    系爭專利是否有違核准審定時專利法第98條第2項進步性之
    規定，不符新型專利要件？
　　(一)原告主張：
      1.按「稱新型者，謂對物品之形狀、構造或裝置之創作或
        改良，為專利法第97條所規定；即使結合（或組合
        Combinatiom；Kombination）公知事實之個個構成要件
        ，倘能發生集合各該構成要件原來效益所難以預期之功
        效時，仍不失其進步性而得稱為新型，此觀同法第98條
        第2項規定（反面解釋）；亦能明瞭」（參前行政法院
        86年判字第2144號裁判意旨）。是以新型專利不排除習
        知技術之運用，物品運用習知技術，就其空間組織型態
        、位置組成關係是否有相同於前案或已公開之產品的情
        形，加以比較，就其利用之形狀、構造或裝置有所增進
        功效時，亦符合新型專利要求之創新及進步性。且判定
        一件專利案是否合於專利要件，實應以整體觀之，而不
        得將該專利案之構成要件一一析解再單獨與引證案之構
        件元件單獨比較，而本案整體構造特徵，與引證案並不
        相同，並無不符新型專利要件，本案與引證資料之整體
        構造特徵並不相同，二者功效亦非相同，詳如後述。
      2.查系爭第00000000號「工具安全吊索之結構」新型專利
        案，主要係由一吊索組及扣件所組成，其中吊索組係以
        一適當長度且具彈張性之螺旋狀鋼纜之材質所構成，具
        有可受力拉伸及不受力回收之伸展彈力，使用時可依需
        求施力，適度延伸拉長，非使用時可藉鋼纜特殊之彈性
        回縮減小長度至吊索組之長度，該吊索組之兩端分別銜
        設有拉環及扣件，可視工具結合孔大小選擇使用不同規
        格之套環或直接使用扣件扣結，實施時係利用吊索組兩
        端之扣件分別繫接於工具或使用者身上。本件經被告審
        查，以引證1至引證5之整體上，亦包含有一吊索組及扣
        件所組成，其中吊索組係由一外表成捲繞型態，據以推
        論系爭案之吊索組、扣件及具彈性之吊索等組件特徵均
        為引證一至五所揭示，而核駁原告之新型專利。
      3.被告僅憑外觀相似，即否決原告之申請，殊有不當，詳
        如下：
        (1)依參加人之異議申請書所示：
          引證1為Taiwan Sports Goods-Buyer's Guide雜誌
            標示於第406頁編號A5、A6、A7之彈性纜繩。（被
            告答辯狀所指引證1）。
          引證2為同上雜誌標示第591頁型號W-308之彈性纜
            繩。
          引證3為同上雜誌標示第601頁型號SKY-25及SKY-38
            之彈性纜繩（被告所指引證2）。
          引證4為同上雜誌標示第112頁型號SKY-38、SKY-25
            、HY-04及WR-50等彈性纜繩（被告所指引證3）。
          引證5為同上雜誌標示第435頁左上圖片之彈性吊索
            照片組等（被告所指引證4同頁標示FH-2，FH-3 ，
            FH-4，FH-6，FH-7），由於被告93年9月16日之答
            辯狀所述之引證順序似與參加人不同，本書狀所指
            引證依參加人異議申請書內容所示，特先陳明。
        (2)引證1之A5、A6、A7係滑雪鞋與滑雪板固定器間輔助
          防脫離遠拋裝置，與本件工具安全吊索結構之目的及
          功用比較：
          二者目的及功用不同：
            引證1，A5、A6、A7係一種滑雪鞋與滑雪板固定器
            間輔助防脫離遠拋裝置；工具安全吊索，則係為達
            防止工具使用中之意外掉落，達到確保工作環境中
            人物之安全；以及使用時工作者便於快速簡易更換
            工具，減少高空工作之危險性；且利用其彈張性鋼
            纜之彈伸性，可依使用者之需求及施力適度延伸拉
            長，可不受繩索長度限制之影響，非使用狀態時，
            亦可藉鋼纜自身彈性回縮減小，避免造成工作者之
            累贅及使用之不便。
          二者構造不同：
            引證1之構造結構，是由一纜繩組及扣接鎖所組成
            ，纜繩組係螺旋狀之伸縮纜繩，亦可為鋼纜，其二
            端可分設為一扣接索及一套環，或可皆設為單獨之
            扣接鎖，亦可皆設為套環之型態，目的是為了防止
            滑雪鞋與滑雪板脫離時之遠拋；工具安全吊索組之
            構造，則是由吊索組、鋼纜、塑性材質、扣件、套
            環、工具結合孔及工具袋或褲環等組成，查引證1
            之吊索組，可為繩索，亦可為鋼纜；而工具安全吊
            索組之構造則係由「一內具適當長度且堅韌彈張性
            之螺旋狀鋼纜11單元，並可再外披覆一質軟之塑性
            材質1.2所構成，得使具有可受力拉伸，及不受力
            回收之伸展彈力」（請參原告新型專利申請書第一
            圖），確保高空作業者使用之方便性，避免傳統吊
            索之窒礙不便，此功能為引證1僅係為防止滑雪鞋
            脫落時之遠拋所無之功能，二者結構並不相同。「
            新型專利不排除習知技術之應用，比較引證1和系
            爭案之主要應用原理皆非首創，但各案在型態、結
            構裝置而言和系爭案不同，系爭案為新型專利案，
            縱係運用習知，然有空間上創新，亦有功效增進時
            ，仍具有進步性。在實用上必須衡量各種利弊以界
            定最適當之範圍，所謂最佳之效用，使用方便性亦
            屬一種功效。」又工具安全吊索組之兩端可預設有
            一扣件，且至少一端之扣件上扣設有一套環，可依
            所使用之工具尾端預設之結合孔之大小選擇使用套
            環扣結或直接與扣件扣結，縮短更換工具之時間。
            故系爭工具安全吊索組，顯然可以增進高空作業之
            便利安全縮短時間，避免工具掉落所產生之意外，
            又可簡易更換所使用之工具及兼顧使用者使用之方
            便性，免受吊索之掣肘，具有新型專利之特性，無
            庸置疑。
        (3)引證2、3之彈性纜繩，並無任何說明，無從比較，應
          不具證據力。又縱使依被告93年9月16日答辯書所言
          ，引證2及引證3（參加人所提之引證3、4）均係用於
          提供滑雪者以繩索繫結於滑雪板或滑雪履，其功能、
          結構差別之說明同前第 (二)點所述，請參酌。
        (4)被告93年9月16日答辯狀中認為：引證1之A5、A6、A7
          ，及引證4之F-H2、F-13、F-H4、F-H6及F-H7五個彈
          性吊索（參加人之引證1及引證5）均係防止通訊器材
          或一般工具物品遺失掉落之用，其整體包含之吊索組
          及扣件，與「系爭工具安全吊索結構」二者之目的功
          用及結構相同，為單純材質之簡易置換云云，有所誤
          解，詳如下：
          「材料之簡易置換」係指其基本構成元件完全相同
            ；例如 (A＋B＋C)之構成要件C以D之材質置換為
            (A＋B＋D)。但C變換成D，若結構或成效不同，即
            非屬材料置換所能適用，而結構或效果之相同與否
            ，係考量系爭標的之本質特徵是否相同。今，本案
            與各引證案之基本元件如前呈之訴願理由所述，已
            因元件型態及數量均不相同而為相異種類及功能之
            物品（此由被告前分別核准之本案與同日申請之第
            00000000號案，即可確定原處分機關亦判斷該兩者
            分屬不同物品），自無「僅材料簡易置換」之適用
            。再者，該等引證案中亦未見有任何案件或證物揭
            露有如本案所述「多蕊細鋼纜兩兩交錯編號」之本
            質特徵；被告稱本案「僅材料之簡易置換」，殊不
            知在「完全不曾揭露」之條件下，被告從何取得「
            簡易置換」之依據。
          工具安全吊索結構、手機安全吊具及滑雪安全拉索
            等，不但在吊索之不鏽鋼材質上，鋼索結構上，以
            及其功能及特性上盡皆不同：
            Ａ、不鏽鋼材質上：
            　　工具安全吊索─不鏽鋼304﹟以含碳量0.03以
                上成份製作。
                手機安全吊索─不鏽鋼304﹟以含碳量0.03以
                下成份製作。
                滑雪安全拉索─以高碳鍍鋅鋼索線，以含碳量
                0.05以上成份製作。
            Ｂ、鋼索直徑：
            　　工具安全吊索─直徑1.0mm7*7SS以0.11mm單線
                乘49條撚索。
                手機安全吊索─直徑0.8mm6*7SS以0.088mm單
                線乘42條撚索。
                滑雪安全拉索─直徑1.5mm7*7G以0.16mm單線
                乘49條撚索。
            Ｃ、鋼索結構：
                工具安全吊索─7*7SS(以每股7條線乘7股＝49
                條撚成彈性好鋼索)。
                手機安全吊索─6*7SS(以每股7條線乘6股中心
                一股纖維＝42條撚成柔性好鋼索)。
                滑雪安全拉索─7*7G(以每股7條線乘7股＝49
                條鍍鋅鋼線鋼索撚成)。
            Ｄ、功能：
                工具安全吊索─以特殊工程捲取COIL再經特殊
                膠披覆COATED，承製特殊用途安全吊索（如日
                本國家規定，於高架工作使用的工具安全吊索
                標準），可反覆拉伸不斷裂，並承載高空作業
                工具之重量。手機安全吊索─柔性適宜，收縮
                性好有彈性特殊的功能，如使用於工具安全吊
                索容易斷裂，不能達到高空作業之安全。滑雪
                安全拉索─抗張拉力強，彈性強，收縮性好，
                使用性不佔空間，然不適宜使用於工具安全吊
                索，因抗張拉力強，須用力拉，單手無法操作
                工具。
            Ｅ、特性：
　　　          工具安全吊索─1.破斷強度達80kg以上（原證
                                2，電腦測試報告）
                              2.安全強度達24kg，可承受高
                                空作業工具之重量。
                手機安全吊索─1.破斷強度達50kg以上（原證
                                3，電腦測試報告）
                              2.安全強度達15kg，不能負重
                                。
                滑雪安全拉索─1.破斷強度達230kg以上（原
                                證4，電腦測試報告）抗張
                                力強，單手無法拉伸操作工
                                具。
                              2.安全強度達90kg。
          由上可知，工具安全吊索結構、手機安全吊索及滑
            雪安全拉索等製作成分各有不同，且各具特性，並
            依其不同特性使用於不同需求之產品上，被告認其
            為材質之簡易置換，有如宣稱吊橋鋼索亦可用於工
            具吊索上或二者可相互替換之譬喻般外行，被告對
            此顯有誤解；而參加人不具鋼索製作之能力或專業
            知識，然經常藉由原告研發之產品加以模仿，是以
            只能以原告研發不同特性及需求之鋼索與塑膠吊索
            相比擬，或譬為相同類似之產品，其主張並無可採
            。
        (5)再以組合原件而言，系爭工具安全吊索結構之扣件中
          ，纜繩之兩端皆為扣勾，以符合使用者可隨時更換不
          同工具組之作業需求，及縮短操作時間，減少危險性
          ，然引證一至引證五之原件，纜繩兩端皆為套索，或
          一邊為繩索，一邊為扣勾，其扣勾又與工具安全吊索
          之扣勾不同，因使用目的不同，無法如工具安全吊索
          具使用上之便利性，在整體結合之後，工具安全吊索
          即具有進步性。
      4.稱新型者，謂對物品之形狀、構造或裝置之創作或改良
        ，是以，綜觀前揭法條意旨，新型專利應是對形狀、構
        造或裝置為一新創作，且有所增進功效，即符合其要件
        ，即使結合公知事實之個個構成要件，倘能發生集合各
        該構成要件，原來效益所難以預期之功效時，仍不失其
        進步性而得稱為新型，查本案安全工具吊索組之構造，
        不同於引證1至引證5所示之產品，可達到快速置換工具
        、高空作業使用方便、防高空作業工具掉落之安全等特
        性，具新穎性及進步性等新型專利要件，被告不查，僅
        以外觀近似即謂為不同材質之簡易置換，否認系爭產品
        之進步性，尚有未洽。
　　(二)被告主張：
      1.原告主要訴稱系爭案與引證有下列之不同：
        (1)就目的而言：各引證資料之目的，主要係提供滑雪板
          或滑雪履等滑雪用具，於不慎跌跤或脫落時，避免將
          滑雪用具拋出至遠方而不易拾回；而系爭案之目的在
          於提供一防止工具施工時之不慎掉落，以確保出入或
          在工作環境之人或物，無被所掉落工具所傷害之虞，
          二者目的完全不同。
        (2)就結構而言：引證1至引證5之整體構形，大致僅由一
          吊索組及扣件組成，其中吊索組係由一外表成捲繞型
          態之塑性材料層構成，吊索一端成環圈連接一扣件，
          另端綁結一繩索者，以便於以繩索可方便繫結滑雪板
          或滑雪履；而系爭案為以「多蕊細綱纜」兩兩編織構
          成之吊索組，與系爭案結構有明顯不同之處。
        (3)就功效而言：各引證資料所達成之功效，僅須該環狀
          束體或繩索可便利使用者牽引該運動用具即已足；然
          系爭案之功效，在有效防止工具掉落，以確保公安，
          其設計考量所達成之功效在於整體具有高強韌度，且
          兼具施工或操作之延展性，二者功效亦完全不同云云
          。
      2.經查原告所稱系爭案與引證1至5之目的、結構及功效不
        同乙節，除引證2之SKY-25及SKY38二個彈性吊索，和引
        證3之SKY-38、SKY-25、HY-04及WR-50四個彈性吊索，
        係用於提供滑雪者以繩索繫結滑雪板或滑雪履，防止滑
        雪板或滑雪履脫落外，其餘引證1中A5、A6及A7三個彈
        性吊索和引證4型號F-H2、F-H3、F-H4、F-H6及F-H7五
        個彈性吊索，均係作為防止通訊器（手機）或一般工具
        物品遺失或掉落之用，又引證1至引證5之整體上包含有
        一吊索組及扣件所組成，其中吊索組係由一外表成捲繞
        型態，據上可知系爭案之吊索組、扣件及具彈性之吊索
        等組件特徵均為引證1至5所揭示。至於吊索是由何類材
        料所組成，皆僅是材質之簡易置換，且在引證1及引證
        5亦已揭示「SPECIALIST IN MULTI-GYM EQUIPMENT
        STEEL WIRE」（即鋼線）之技術特徵，故引證1至5其目
        的、結構及功效均與系爭案並無顯著差異，系爭案為運
        用申請前之習知技術，顯而易知且未能增進功效者，不
        具進步性。
      3.綜上所述，被告原處分並無違法，敬請駁回原告之訴。
    (三)參加人主張：
      引用被告之主張。
　　理  由
一、按凡對物品之形狀、構造或裝置之創作或改良，而可供產業
    上利用者，得依法申請取得新型專利，固為系爭專利核准審
    定時專利法第97條暨第98條第1項所明定。惟其新型如係「
    運用申請前既有之技術或知識，而為熟習該項技術者所能輕
    易完成且未能增進功效時」，仍不得依法申請取得新型專利
    ，復為同法第98條第2項所明定。
二、本件系爭第00000000號「工具安全吊索之結構」新型專利案
    ，主要係由一吊索組及扣件所組成，其中吊索組係以一適當
    長度且具伸縮彈性之材質所製成，該吊索組之兩端分別銜設
    有扣件；實施時係利用吊索組兩端之扣件分別擊接於工具或
    使用者身上。參加人所提異議證據包括：證據1係西元1997
    年1月出版（標示於第27頁右下角）之Taiwan SportGoods-
    Buyers' Guide'97雜誌，其第406頁左側第一個圖片上刊登
    有型號A5、A6及A7三彈性吊索（以下稱引證1），另其第601
    頁中間之圖片上刊登有型號SKY-25及SKY38二彈性吊索（以
    下稱引證2）。證據2係西元1998年1月出版（標示於第33頁
    左下角）之Taiwan Sport Goods-Buyers' Guide '98雜誌，
    其第112頁下側中央之圖片刊登有型號SKY-38、SKY-25、HY-
    04及WR- 50四彈性吊索（以下稱引證3），另其第435頁右側
    第3個圖片上刊登有型號F-H2、F-H3、F-H4、F- 6及F-H7五
    彈性吊索（以下稱引證4），又證據2第435頁左側第1個圖片
    上刊登有10餘個彈性吊索（以下稱引證5）。證據3係西元
    1998年7月出版（標示於第21頁左下角）之Taiwan Sport
    Goods-Buyers' Guide Autumn 98雜誌，其第334頁右側最下
    面之圖片上刊登有型號L09之彈性吊索（以下稱引證六）。
    案經被告審查，認引證1至引證5之整體上，包含有一吊索組
    及扣件所組成，其中吊索組係由一外表成捲繞型態，據上可
    知系爭案之吊索組、扣件及具彈性之吊索等組件特徵均為引
    證1至5所揭示。另申請專利範圍第2項之套環是為簡易之附
    加，且在引證3型號HY-04上亦有所揭露。又申請專利範圍第
    3、4項係為吊索組構件之細部描述，與引證1至5相較，僅是
    材質之簡易置換，亦不具進步性，乃為異議成立，應不予專
    利之處分。原告不服，依序提起訴願及行政訴訟；兩造及參
    加人之主張各如事實欄所載，其爭點厥為系爭案是否有違核
    准審定時專利法第98條第2項進步性之規定，不符新型專利
    要件？
三、經查，新型專利權之範圍，以說明書所載之申請專利範圍為
    準，為系爭案核准審定時專利法第103條第2項所明定，是申
    請專利範圍所未記載之事項，均非專利權之範圍，自不得執
    為論斷進步性之依據。本件原告起訴意旨所謂系爭案為「多
    蕊細鋼纜」兩兩編織構成之吊索組，以特殊工程捲取COIL再
    經特殊膠披覆COATED，承製特殊用途安全吊索，其破斷強度
    達80kg以上，安全強度達24kg云云，經核均非系爭案申請專
    利範圍所載之事項，依前揭說明，論斷系爭案是否具進步性
    時，自無庸予以審酌，合先說明。次查，關於原告訴稱系爭
    案與引證1至5之目的、結構及功效不同乙節，經查除引證2
    之SKY 25及SKY38二個彈性吊索，和引證3之SKY-38、SKY-25
    、HY-04及WR-50四個彈性吊索，係用於提供滑雪者以繩索繫
    結滑雪板或滑雪履，防止滑雪板或滑雪履脫落外，其餘引證
    1 中A5、A6及A7三個彈性吊索和引證4型號F-H2、F-H3、
    F-H4、F-H6及F-H7五個彈性吊索，均係作為防止通訊器（手
    機）或一般工具物品遺失或掉落之用；又引證1至引證5之整
    體上包含有一吊索組及扣件所組成，其中吊索組係由一外表
    成捲繞型態；足見系爭案之吊索組、扣件及具彈性之吊索等
    組件特徵均為引證1至5所揭示。至於吊索是由何類材料所組
    成，皆僅是材質之簡易置換，且在引證1及引證5亦已揭示「
    SPECIALIST IN MULTI-GYM EQUIPMENT STEEL WIRE」（即鋼
    線）之技術特徵，故系爭案與引證1至5其目的、結構及功效
    均與系爭案並無顯著差異，系爭案為運用申請前之習知技術
    ，顯而易知且未能增進功效者，不具進步性。從而，被告以
    系爭案不具進步性，違反核准審定時專利法第98條第2項之
    規定，所為本件異議成立，應不予專利之處分，洵無違誤，
    訴願決定予以維持，亦無不合。原告仍執前詞，訴請撤銷，
    為無理由，應予駁回。
據上論結，本件原告之訴為無理由，依行政訴訟法第98條第3項
前段，判決如主文。
中　　華　　民　　國　　94　　年　 　3　　月　　9　　 日
                      第四庭審判長法　官  徐  瑞  晃
           　　　　    　　　　　 法　官  蕭  惠  芳
           　　　　　    　　　　 法　官  李  得  灶
上為正本係照原本作成。
如不服本判決，應於送達後20日內向本院提出上訴狀並表明上訴
理由，如於本判決宣示後送達前提起上訴者，應於判決送達後20
日內補提上訴理由書（須按他造人數附繕本）。
中　　華　　民　　國　　94　　年　 　3　　月　 17  　 日
            　　　　　    　　　　書記官  陳  清  容
